臺灣臺中地方法院民事判決　九十三年度家訴字第四九號
　　原　　　告　　庚○○
　　訴訟代理人　　劉喜律師
　　被　　　告　　癸○○
　　　　　　　　　丁○○
　　　　　　　　　子○○
　　兼右三人之
　　訴訟代理人　　戊○○
　　　　　　　　　壬○○
　　兼右一人之
　　法定代理人　　陳伶儀
　　　　　　　　　己○○
　　　　　　　　　乙○○
　　兼右三人之
　　訴訟代理人　　甲○○○
　　被　　　告　　辛○○
　　兼右一人之
　　訴訟代理人　　丙○○
當事人間請求分割遺產事件，本院於民國九十四年三月三十日言詞辯論終結，判決如
下：
    主      文
兩造繼承被繼承人賴輝郎所遺如附表Ａ、Ｂ、Ｃ所示之遺產，准予分割。其分割方法
為：(一)附表Ａ所示編號１之土地及編號２之建物，分歸被告壬○○、陳伶儀取得，應
有部分各二分之一；編號３之土地及編號４之建物，分歸被告辛○○、庚○○、甲○○○、己○○、乙○○、丙○○、戊○○、子○○、丁○○、癸○○取得，應有部分
為被告辛○○、庚○○、甲○○○、己○○、乙○○、丙○○各七百萬分之二十七萬
二千五百零七，被告戊○○、子○○、丁○○、癸○○各二千八百萬分之二十七萬二
千五百零七；編號５之土地，分歸被告辛○○、庚○○、甲○○○、己○○、乙○○
、丙○○、壬○○、陳伶儀、戊○○、子○○、丁○○、癸○○取得，應有部分為被
告辛○○、庚○○、甲○○○、己○○、乙○○、丙○○各八十萬分之三千九百零九
，被告壬○○、陳伶儀各一百六十萬分之三千九百零九，被告戊○○、子○○、丁○○、癸○○各三百二十萬分之三千九百零九。(二)附表Ｂ所示編號１至４號所示新台幣
壹萬伍仟捌佰柒拾伍元分歸被告辛○○取得；編號５所示新台幣肆仟貳佰貳拾捌元，
分歸兩造依應繼分比例取得。
原告其餘之訴駁回。
訴訟費用由兩造依應繼分比例負擔。
    事實及理由
一、被告甲○○○、己○○、乙○○、壬○○、陳伶儀、辛○○、丙○○經合法通知
    ，未於最後言詞辯論期日到場，核無民事訴訟法第三百八十六條各款所列情形，
    爰依原告之聲請，由原告一造辯論而為判決。
二、原告主張：兩造之被繼承人賴輝郎於民國九十年六月七日死亡，其法定繼承人為
    配偶辛○○、長子庚○○、次子賴清森、參男賴榮木、長女甲○○○、次女己○○、參女乙○○、肆女丙○○，其中因次子賴清森已於七十六年六月十九日死亡
    ，故由賴清森之子女即被告戊○○、子○○、丁○○、癸○○等四人繼承，另參
    男賴榮木於九十年九月十二日死亡，故由賴榮木之配偶、子女即被告陳伶儀、壬○○等二人繼承，故被繼承人賴輝郎所遺如附表Ａ至Ｃ所示之遺產應由兩造共同
    繼承，原告庚○○與被告辛○○、賴清森、甲○○○、己○○、乙○○、丙○○
    七人之應繼分各為八分之一；被告戊○○、子○○、丁○○、癸○○四人之應繼
    分各為三十二分之一；被告陳伶儀、壬○○二人之應繼分各為十六分之一。又被
    繼承人賴輝郎所遺留如附表Ａ示之不動產依公告現值計算，其價值約計新臺幣（
    下同）七千四百零四萬四千四百四十六元，依法原應由兩造各按其應繼分繼承之
    ，然因被繼承人賴輝郎生前曾向臺中市第二信用合作社（以下簡稱：臺中市二信
    ）貸款為其參子賴榮木返還借款二百二十五萬元，此為賴榮木之繼承人即被告陳
    伶儀、壬○○二人所不爭之事實，且其二人均同意歸扣，則被告陳伶儀與壬○○
    應負擔被繼承人賴輝郎此部分之債務，故應減少應繼承之財產，是就附表Ａ所示
    之不動產部分，應以該附表Ａ所示之方式分配。至被繼承人賴輝郎所遺留如附表
    Ｂ所示編號一至編號四部分之被繼承人賴輝郎於各銀行之帳戶存款共一萬五千八
    百七十五元，金額不多，故宜由被告辛○○全部繼承，作為被告辛○○養老之用
    。再者，訴外人即原告之子賴榮銘於安泰商業銀行之活儲帳戶最初係作為被繼承
    人賴輝郎遺產相關處理事宜之用，現該帳戶已結清，餘額尚有四千二百二十八元
    ，該部分之即編號五之現金四千二百二十八元部分，則由兩造各依其應繼分比例
    分配。另被繼承人賴輝郎原向訴外人臺中市二信貸款一千零四十五萬元，現因已
    由原告之子賴榮銘等人清償六百萬元，故貸款額僅剩四百四十五萬元，以被繼承
    人賴輝郎之配偶及七名子女之應繼分共八等份計算，每一繼承等份應支付五十五
    萬六千二百五十元，且因原告庚○○、被告辛○○、甲○○○、己○○、乙○○
    、丙○○、壬○○、陳伶儀已共同清償其等應分擔之八分之七債務即三百八十九
    萬三千七百五十元，則尚未清償之八分之一即五十五萬六千二百五十元，應由被
    告戊○○、丁○○、子○○、癸○○四人共同還款，則此部分即附表Ｃ所示之被
    繼承人債務部分，應由被告戊○○、丁○○、子○○、癸○○四人按應繼分分配
    之。因本件兩造共同被繼承人賴輝郎並無訂立分割遺產方法或禁止分割遺產之遺
    囑，兩造間亦無訂立分割遺產方法或禁止分割遺產之協議，且本件曾召開分割遺
    產調解會議，然因被告子○○、丁○○、癸○○、戊○○等人未到場而無法協議
    遺產分割方法，爰依法提起本件訴訟等語。並聲明：(一)請求判決兩造共同被繼承
    人賴輝郎之遺產准予分割。(二)被繼承人賴輝郎所遺如附表Ａ所示之土地及建物，
    應由兩造各依如附表Ａ所示方式分配。(三)兩造就被繼承人賴輝郎所遺如附表Ｂ、
    Ｃ所示之遺產部分，應由兩造各依如附表Ｂ、Ｃ所示之方式取得及負擔。
三、被告戊○○、癸○○、丁○○、子○○則以：同意原告就附表Ａ部分、附表Ｂ編
    號一至編號五部分，如附表Ａ、Ｂ所示之方式分配。然原告提出之訴外人賴榮銘
    於安泰銀行帳戶明細，僅於九十三年十一月二日支出二百三十五萬九千零四十八
    元，並非當初協議之六百萬元。另附表Ａ編號三、四之土地及房屋，如依原告所
    述僅分配予原告庚○○及被告辛○○、甲○○○、己○○、乙○○、丙○○、戊○○、子○○、丁○○、癸○○，則之前所收之租金孳息亦應由該十人依應繼分
    比例分配等語置辯，並聲明：原告之訴駁回。
四、被告甲○○○、己○○、乙○○、壬○○、陳伶儀、辛○○、丙○○未於最後言
    詞辯論期日到庭，惟據其之前具狀及到庭陳述則以：同意原告就附表Ａ部分、附
    表Ｂ編號一至編號四部分及附表Ｃ部分，如附表Ａ、Ｂ、Ｃ所示之方式分配等語
    。並聲明：原告之訴駁回。
五、得心證之理由：
（一）兩造之被繼承人賴輝郎於九十年六月七日死亡，其法定繼承人為配偶辛○○、
      長子庚○○、次子賴清森、參男賴榮木、長女甲○○○、次女己○○、參女乙○○、肆女丙○○，其中因次子賴清森已於七十六年六月十九日死亡，故由賴
      清森之子女即被告戊○○、子○○、丁○○、癸○○等四人繼承，另參男賴榮
      木於九十年九月十二日死亡，故由賴榮木之配偶、子女即被告陳伶儀、壬○○
      等二人繼承。故被繼承人賴輝郎之遺產應由兩造共同繼承，原告庚○○與被告
      辛○○、賴清森、甲○○○、己○○、乙○○、丙○○七人之應繼分各為八分
      之一；被告戊○○、子○○、丁○○、癸○○四人之應繼分各為三十二分之一
      ；被告陳伶儀、壬○○二人之應繼分各為十六分之一，被繼承人賴輝郎之遺產
      中，其中積極財產部分，為如附表Ａ示之不動產、附表Ｂ所示存款及現金等情
      ，為兩造所不爭，復據原告提出戶籍謄本、除戶戶籍謄本、遺產稅繳清證明書
      、土地登記謄本、建物登記謄本等在卷可稽，堪信真實。
（二）附表Ａ所示之不動產及附表Ｂ所示存款及現金部分：
      原告主張被繼承人賴輝郎所遺留如附表Ａ所示之不動產依公告現值計算，其價
      值約計七千四百零四萬四千四百四十六元，依法原應由兩造各按其應繼分繼承
      之，然因被繼承人賴輝郎生前曾向臺中市二信貸款為其參子賴榮木返還借款二
      百二十五萬元，此為賴榮木之繼承人即被告陳伶儀、壬○○二人所不爭之事實
      ，且其二人均同意歸扣，則被告陳伶儀與壬○○應負擔被繼承人賴輝郎此部分
      之債務，故應減少應繼承之財產，是就附表Ａ所示之不動產部分，以該附表Ａ
      所示之方式分配等情，已為兩造所同意。而被繼承人賴輝郎所遺留如附表Ｂ所
      示編號一至編號四部分之被繼承人賴輝郎於各銀行之帳戶存款，金額均不多，
      原告主張由被告辛○○全部繼承，作為被告辛○○養老之用，亦為兩造所同意
      。再者，訴外人即原告之子賴榮銘於安泰商業銀行之活儲帳戶最初係作為被繼
      承人賴輝郎遺產相關處理事宜之用，現該帳戶已結清，餘額尚有四千二百二十
      八元，則該部分之即編號五之現金四千二百二十八元部分，屬於遺產所生之孳
      息，自應由兩造依其應繼分比例分配，原告主張由兩造各依其應繼分比例分配
      ，均屬有據，應予准許。
（三）附表Ｃ所示債務部分：
    (1)原告主張被繼承人賴輝郎原向訴外人臺中市二信貸款一千零四十五萬元，經原
      告之子賴榮銘等人清償六百萬元，故貸款額僅剩四百四十五萬元，以被繼承人
      賴輝郎之配偶及七名子女之應繼分共八等份計算，每一繼承等份應支付五十五
      萬六千二百五十元，且因原告庚○○、被告辛○○、甲○○○、己○○、乙○○、丙○○、壬○○、陳伶儀已共同清償其等應分擔之八分之七債務即三百八
      十九萬三千七百五十元，則尚未清償之八分之一即五十五萬六千二百五十元，
      應由被告戊○○、丁○○、子○○、癸○○四人共同負擔等情，為被告甲○○○、己○○、乙○○、壬○○、陳伶儀、辛○○、丙○○所不爭。
    (2)被告戊○○、丁○○、子○○、癸○○就被繼承人賴輝郎原向訴外人臺中市二
      信貸款一千零四十五萬元債務經清償後，其等四人應負擔之遺產債務為五十五
      萬六千二百五十元乙節，亦為自認（參九十四年二月二十三日言詞辯論筆錄）
      。雖被告戊○○等四人以原告提出之訴外人賴榮銘於安泰銀行帳戶明細，僅於
      九十三年十一月二日支出二百三十五萬九千零四十八元，並非當初協議之六百
      萬元等語置辯，惟被告戊○○等四人就貸款清償後應分擔之數額既無意見，則
      其所辯貸款清償之時間及方式如何，對其利益並無影響。被告戊○○等四人復
      以附表Ａ編號三、四之土地及房屋既僅分配予原告庚○○及被告辛○○、甲○○○、己○○、乙○○、丙○○、戊○○、子○○、丁○○、癸○○十人，則
      之前所收之租金孳息亦應由該十人依應繼分比例分配等語置辯，惟查，該租金
      屬於遺產之孳息，依民法第一千一百五十條規定，於遺產分割前，亦為各繼承
      人公同共有，於遺產分割時，自應由全體遺產繼承人共同依應繼分比例分配，
      兩造就該租金孳息部分復未協議僅由共同繼承人中之部分繼承人繼承，則該租
      金孳息自亦無僅由其中十人繼承之理。是以被告戊○○等四人上揭辯詞，俱無
      可取。
    (3)惟按繼承人對於被繼承人之債務，負連帶責任，民法第一千一百五十三條第一
      項定有明文。故繼承之標的固含積極遺產及消極遺產，然遺產分割之標的，應
      僅有積極遺產而言，至消極遺產如債務則不屬於遺產分割之標的，乃係由繼承
      人負連帶清償責任，故縱倘有被繼承人以遺囑指定某一債務由某繼承人分割承
      受，或全體繼承人協議某一債務由某繼承人分割承受，均僅具內部效力，性質
      上屬債務承擔，應另得債權人同意，始生對外效力。兩造對被繼承人於台中市
      二信尚未清償之貸款債務五十五萬六千二百五十元應由被告戊○○、丁○○、
      子○○、癸○○四人共同負擔等情，固均不爭執，惟該債務除經債權人依民法
      第一千一百十七條第一項規定，同意免除共同繼承人之連帶責任外，兩造仍應
      負連帶責任，則原告於未證明經債權人同意免除連帶責任前，兩造於既仍須負
      連帶責任，則原告一併請求就該債務為遺產分割，於法未合，應予駁回。至於
      上開債務若由被告戊○○、丁○○、子○○、癸○○以外之共同繼承人清償後
      ，清償之共同繼承人自得依民法第二百八十一條之規定行使求償權，併此敘明
      。
（四）兩造所為之其他主張、陳述並所提證據，經審酌後，認均與本件之結論無礙，
      不再一一論述，附此敘明。
六、訴訟費用負擔之依據：民事訴訟法第七十九條、第八十條之一、第八十五條第一
    項但書，判決如主文。
中　　　華　　　民　　　國　　九十四　　年　　　四　　　月　　二十一　　日
                              臺灣臺中地方法院家事法庭
~B法　　　官　陳宗賢
正本係照原本作成。
如對本判決上訴，須於判決送達後二十日之不變期間內，向本院提出上訴狀。
中　　　華　　　民　　　國　　九十四　　年　　　四　　　月　　二十一　　日
~B書　記　官　王崑煜
